【裁判字號】    92,易,320
【裁判日期】    920430
【裁判案由】    妨害兵役
【裁判全文】
臺灣臺中地方法院刑事判決                          九十二年度易字第三二號
    公  訴  人  臺灣臺中地方法院檢察署檢察官
    被      告  甲○○
右列被告因妨害兵役案件，經檢察官提起公訴（九十一年度偵字第二三二五三號）
，本院判決如左：
    主  文
甲○○後備軍人，居住處所遷移，無故不依規定申報，致使點閱召集令無法送達，處
拘役貳拾日，如易科罰金，以佰元折算壹日。緩刑貳年。
    事  實
一、甲○○係臺中市後備司令部列管之後備軍人，原設籍於臺中市○區○○路四鄰工
    學三街一巷六號，明知居住處所遷移，應依戶籍法規定辦理申報，竟意圖避免點
    閱召集，於民國（下同）九十一年六月二十六日前遷移前開住所，至其哥哥位於
    之不詳地點之租處居住，未依戶籍法規定辦理申報，致使臺中市後備司令部所發
    ，而由臺中市警察局第三分局勤工派出所警員葉健斌於九十一年六月二十六、二
    十七及二十八日前往送達，由該部指定甲○○應於九十一年七月五日八時，前往
    臺中縣烏日鄉○○村○○路七四四號成功嶺營區報到之點閱召集令（編號００三
    六），無法送達。
二、案經臺中市後備司令部移送臺灣臺中地方法院檢察署檢察官偵查起訴。
    理  由
一、訊據被告甲○○對於未依規定而遷移至其哥哥位於不詳地點之租處居住，致未收
    到點閱召集令之事實，供承不諱，並有點閱召集令、臺中市後備司令部列管後備
    軍人空戶無人遷出未報移送法辦年籍表及法務部戶役政連結作業系統查詢表各一
    件附卷可稽。而按人民有依法律服兵役之義務，為憲法第二十條所明定。惟兵役
    制度及其相關之兵員召集、徵集如何實施，憲法並無明文規定，有關人民服兵役
    、應召集之事項及其違背義務之制裁手段，應由立法機關衡酌國家安全、社會發
    展之需要，以法律定之。九十一年六月二十六日修正公布前之妨害兵役治罪條例
    第十一條第一項第三款規定後備軍人居住處所遷移，無故不依規定申報者，即處
    以刑事罰，係為確保國防兵員召集之有效實現，維護後備軍人召集制度所必要。
    其僅課予後備軍人申報義務，並未限制其居住遷徙之自由，與憲法第十條之規定
    尚無違背。同條例第十一條第三項規定後備軍人犯第一項之罪，致使召集令無法
    送達者，按召集種類於國防安全之重要程度分別依同條例第六條、第七條規定之
    刑度處罰，乃係因後備軍人違反申報義務已產生妨害召集之結果，嚴重影響國家
    安全，其以意圖避免召集論罪，仍屬立法機關自由形成之權限，與憲法第二十三
    條之規定亦無牴觸。至妨害兵役治罪條例第十一條第三項雖規定致使召集令無法
    送達者，以意圖避免召集論，但仍不排除責任要件之適用，乃屬當然（司法院大
    法官會議釋字第五一七號解釋參照）。而九十一年六月二十六日修正公布之妨害
    兵役治罪條例雖將原第十一條條文移列為第十條，並於第十條第一項條文增加「
    意圖避免召集處理」之文字，而將第十條第一項之犯罪類型限定為「意圖犯」。
    然修正前之妨害兵役治罪條例第十一條第三項本即將犯罪類型限定為「意圖犯」
    ，僅因為確保國防兵員召集之有效實現，維護後備軍人召集制度之有效運作，乃
    將後備軍人有同條第一項各款情形，致使召集令無法送達者，均以意圖避免召集
    論，並依召集種類於國防安全之重要程度而分別依同條例第六條、第七條規定科
    刑，此於修正後同條例第十條第三項亦為相同之立法模式，非謂修法後始另行增
    加「意圖犯」之要件，合先說明。次按「遷出戶籍管轄區三個月以上，應為遷出
    登記。」；「由他戶籍管轄區域遷入三個月以上，應為遷入登記。」；「在同一
    戶籍管轄區域內變更住址，應為住址變更登記。」；「戶籍登記之申請，向當事
    人戶籍所在地之戶政事務所為之。」戶籍法第二十條第一項、第二十一條第一項
    、第二十二條、第二十八條分別定有明文。苟業已遷移原居住處所而未為戶籍之
    登記申報，則有關政府機關送達之文書（包含法院送達之文書、後備司令部送達
    之各種召集令）將因寄送原居住處所而無法實際送達本人，乃國人所熟知之常識
    。是後備軍人居住處所遷移，無故不依規定申報，致使召集令無法送達，縱無避
    免召集之意圖，亦以意圖避免召集論。是被告明知其未再居住於上開戶籍處所，
    而遷移至其哥哥位於不詳地點之租處，未依戶籍法規定辦理申報，將使臺中市後
    備司令部送達之點閱召集令，因寄送其原居住處所而無法實際送達本人，且其在
    本院審理中亦自承知悉後備軍人定期點閱召集之事，竟仍未依戶籍法相關規定辦
    理登記申報，致使點閱召集令無法實際送達其本人，其有避免召集處理之意圖自
    明，故被告在本院雖陳稱其原戶籍係其父親之前的工作地點，不知應辦理戶籍變
    更登記等詞，尚非可採，是本案事證明確，被告犯行洵堪認定。
二、被告甲○○行為後，妨害兵役治罪條例業於九十一年六月二十六日修正公布，同
    年月二十八日起生效，修正前第十一條第一項第三款、第三項已移列為第十條第
    一項第三款、第三項；修正前第七條第二項則移列為第六條第二項，且修正後之
    第六條第二項刑度為「一年以下有期徒刑、拘役或新臺幣九萬元以下之罰金」，
    較修正前之第七條第二項刑度為「一年以下有期徒刑、拘役或三百元（銀元）以
    下罰金（經罰金罰鍰提高標準條例提高為十倍，再乘以三而換算為新臺幣，相當
    於新臺幣九千元）」為重，比較新舊法之結果，以裁判前（即九十一年六月二十
    六日修正公布前）之舊法有利於被告，依刑法第二條第一項但書，適用裁判前之
    妨害兵役治罪條例第十一條第一項第三款、第三項、第七條第二項處斷。核被告
    所為，係犯修正前之妨害兵役治罪條例第十一條第三項、第一項第三款之後備軍
    人，居住處所遷移，無故不依規定申報，致使點閱召集令無法送達罪，應依同條
    例第七條第二項科刑。爰審酌被告雖曾於八十六年間，因犯竊盜罪，經本院判決
    有期徒刑二月，緩刑三年確定，惟其緩刑期滿未經撤銷緩刑宣告，依刑法第七十
    六條之規定，該刑之宣告即失其效力，故應認為被告前未曾受有期徒刑以上刑之
    宣告，此觀卷附臺灣高等法院被告全國前案紀錄表及臺灣臺中地方法院檢察署刑
    案資料查註紀錄表附卷可稽，並斟酌被告居住處所遷移，無故不依規定申報，致
    使點閱召集令無法送達，已破壞國防兵員召集之有效實現及後備軍人召集制度之
    有效運作，然被告犯後尚能坦承犯行，堪認已有相當之悔意等一切情狀，量處如
    主文所示之刑，並諭知易科罰金之折算標準。末查，如上所述，被告前所受竊盜
    罪之刑之宣告已失其效力，應認被告未曾受有期徒刑以上刑之宣告，其犯後態度
    尚可，頗有悔意，經此偵審教訓，當益知戒慎而無再犯之虞，本院認前之宣告刑
    ，以暫不執行為適當，爰併予宣告緩刑二年，以勵自新。
據上論斷，應依刑事訴訟法第二百九十九條第一項前段，修正前妨害兵役治罪條例第
十一條第三項、第一項第三款、第七條第二項，刑法第十一條前段、第二條第一項但
書、第四十一條第一項前段、第七十四條第一款，罰金罰鍰提高標準條例第一條前段
、第二條，判決如主文。
中      華      民      國      九十二     年    四     月     三十     日
                                    臺灣臺中地方法院刑事第一庭
                                          法  官  楊  曉  惠
右正本證明與原本無異。
如不服本判決，應於判決送達後十日內向本院提出上訴狀，上訴於臺灣高等法院臺中
分院( 須附繕本 )。
                                          書記官
中      華      民國      九十二     年    四     月     三十     日
附錄法條：
修正前妨害兵役治罪條例
第七條    意圖避免教育召集或勤務召集，而有左列行為之一者，處三年以下有期徒
          一  捏造免役、除役、轉役或免除召集原因者。
          二  故意毀傷身體者。
          三  無故拒絕接受召集令者。
          四  無故逾應召期限二日者。
          五  使人頂替本人應召者。
          無故不參加點閱召集，或意圖避免點閱召集，而有前項第一款至第三款及
          第五款行為之一者，處一年以下有期徒刑、拘役或三百元以下罰金。
第十一條  後備軍人有左列行為之一者，處一年以下有期徒刑、拘役或三百元以下罰
          ：一離營歸鄉無故不依規定報到，或重複申報戶籍者。
          二  無故拒絕調查，或體格檢查不到者。
          三  居住處所遷移，無故不依規定申報者。
          國民兵犯前項第二款、第三款之罪者，處六月以下有期徒刑、拘役或一百
          元以下罰金。
          後備軍人犯第一項之罪或國民兵犯第二項之罪，致使召集令無法送達者，
          以意圖避免召集論；分別依第六條、第七條科刑。


司法院資訊處製作；財團法人民間司法改革基金會備份。
